---
title: "Análisis de accidentes de tránsito en Corea del Sur"
format: 
  html:
    fig-cap-location: top
editor: visual

lang: es
---

# Abstracto

# Introducción

En las distintas sociedades de la actualidad tanto los humanos como los medios de transporte que circulan en las calles han tenido siempre que convivir entre sí. Sin embargo, esta convivencia vial no siempre es la más óptima y segura, esto debido a los distintos tipos de accidentes que ocurren cada día, los cuales pueden dejar personas heridas e incluso muertas. Un fiel reflejo de esta realidad es Corea del Sur, debido a su elevada cantidad de habitantes y el territorio que comprende, el cual es pequeño en comparación (explicitar la comparacion). Esta concentración, por tanto, compromete directamente la convivencia y seguridad de los transeúntes y medios de transporte.

A raíz de lo anterior, se utilizará la base de datos de accidentes de tránsito del país surcoreano entre los años 2005 y 2021, en donde se analizarán los datos anuales de los distintos tipos de accidentes que existen, el número de ocurrencia de los mismos, además de la respectiva cantidad de heridos y fallecidos en cada uno de ellos. Esto con el fin de identificar patrones y, por consiguiente, reflexionar sobre distintos tipos de implementaciones tanto políticas como de sistemas de seguridad que puedan prevenir y reducir la cantidad de personas heridas o muertas resultantes de estos incidentes.

Este trabajo constará de cuatro secciones. En la primera sección se plantearán las preguntas a resolver en el proceso de análisis, además de entregar información útil para la contextualización del caso a tratar. En la segunda sección se describirán las variables contenidas en la base de datos y también se explicitarán los distintos tipos de accidentes de tráfico que ocurren dentro de la sociedad surcoreana para tener una mayor claridad en las clasificaciones. En la tercera sección se mostrarán los resultados obtenidos, ordenados anualmente. En una primera instancia, éstos se presentarán de manera gobal, y después se seccionarán según algún tipo de accidente en particular. Por último, se harán conclusiones a partir de la información obtenida en cuanto a las preguntas formuladas, además de reflexionar si estas mismas conclusiones podrían extrapolarse a los contextos de otros países.

# Antecedentes

Como contextualización, en Corea del Sur viven aproximadamente 51.700.000 personas en una superficie de 100.339 kilómetros cuadrados. Esto quiere decir que se estiman unos 515 habitantes por kilómetro cuadrado conviviendo. Además, el país registra un nivel de urbanización que alcanza el 81%(ESTA INFO LA SAQUE DE UNA PAG DE INTERNET, COMO LA CITO). Esta información nos da indicios de la constante convivencia entre automóviles y personas que existe.

Durante el análisis de los datos de los distintos tipos accidentes de tránsito en Corea del Sur, podrían surgir las siguientes preguntas: ¿Cuáles serán los tipos de accidentes que más comúnmente ocurren dentro del país?, ¿de qué manera aumentan, disminuyen o se mantienen estos accidentes con sus respectivas cantidades de muertos y heridos con el paso de los años? (DEBERIA PONER ALGO MAS AQUI O ESTA BIEN?)

# Descripción de variables

Primeramente, los datos que se utilizarán fueron obtenidos de el [Servicio de Información de Estadística de Corea](https://kosis.kr/statHtml/statHtml.do?orgId=132&tblId=DT_V_MOTA_013&vw_cd=MT_ETITLE&list_id=C_5&scrId=&language=en&seqNo=&lang_mode=en&obj_var_id=&itm_id=&conn_path=MT_ETITLE&path=%252Feng%252FstatisticsList%252FstatisticsListIndex.do) (ESTA BIEN ASI O TENGO QUE PONER EL LINK LITERAL)

Después de [transformar y limpiar la base de datos](https://github.com/fernandaolavarria/Proyecto-let/blob/master/c%C3%B3digo/limpieza-datos.R) para poder usarla apropiadamente, ésta finalmente quedó con las variables que se muestran en la siguiente tabla, especificando el nombre, tipo y descripción :

| Variable            | Tipo     | Descripción                                                     |
|----------------|----------------|----------------------------------------|
| `accidente_tipo_1`  | Caracter | División principal de los tipos de accidentes (4 tipos)         |
| `accidente_tipo_2`  | Caracter | Subdivisiones dentro de los 4 tipos de accidentes principales   |
| `mes`               | Numérica | Mes en que se realizó la observación                            |
| `anio`              | Numérica | Año en que se realizó la observación                            |
| `numero_accidentes` | Numérica | Número de accidentes viales registrados en cierto año y mes     |
| `numero_heridos`    | Numérica | Número de heridos resultantes del accidente en cierto año y mes |
| `numero_muertes`    | Numérica | Número de muertos resultantes del accidente en cierto año y mes |

Ahora, la variable `accidente_tipo_1` cuenta con 4 tipos de accidentes, los cuales a su vez tienen subcategorias. Estas subdivisiones están contenidas en la variable `accidente_tipo_2`, las cuales están plasmadas en la siguiente tabla:

| `Auto vs auto`                 | `Auto vs humano`                | `Auto solo`           | `Cruce en vía ferroviaria`                           |
|-----------------|-----------------|-----------------|-----------------------|
| Colisión                       | Cruzando                        | Vuelco                | Cruzando a nivel ferroviario                         |
| Colisión trasera               | Pasando por la calzada          | Colisión              | Irrupción de la barrera ferroviaria                  |
| Colisión trasera en progreso   | Pasando por el borde del camino | Caída                 | Negligencia en la alarma que avisa que viene el tren |
| Colisión trasera al estacionar | Pasando por la vereda           | Desviación del camino | Progreso anterior                                    |
| Otros                          | Otros                           | Otros                 | Otros                                                |

# Resultados

En una primera aproximación al análisis de nuestros datos, se podría estudiar el comportamiento de los 4 tipos de **accidentes principales** en cuanto a la frecuencia con la que ocurren en el tiempo, tal como se puede observar en la \@fig-acc-principal :

```{r}
#| warning: false
#| message: false
#| echo: false
#| fig-cap: "Cantidad de accidentes principales (2005-2021)"
#| label: fig-acc-principal
library(dplyr)
library(ggplot2)
library(readr)
datos_final = read_csv(here::here("datos/datos-final.csv"))
datos_anuales = datos_final %>% filter(mes == "total")
graf_1 = datos_anuales %>%  group_by(accidente_tipo_1, anio,.add = TRUE) %>% 
  summarize(accidentes = sum(numero_accidentes),
            heridos = sum(numero_heridos),
            muertes  = sum(numero_muertes))

graf_1 %>%
  ggplot(aes(anio, accidentes, color = accidente_tipo_1))+
  geom_line(size = 1) +
  scale_y_continuous(breaks = seq(0, 180000, by =15000),
                     labels = c("0","15k","30k","45k","60k","75k","90k","105k","120k","135k","150k","165k","180k")) + 
  labs(x = NULL,
       y = "accidentes",
       color = "Tipo de accidente") + 
  scale_color_hue(labels = c("auto vs auto",
                             "auto vs humano",
                             "auto solo",
                             "cruce de vía ferroviaria"))
```

A partir de este gráfico podemos decir que sin duda los incidentes entre autos son los que han producido más cantidad de accidentes a lo largo de los años, con una diferencia bastante más pronunciada respecto de las otras 3 categorías. Sin embargo, a pesar de la divergencia de números entre los grupos, existe un punto en común: estos eventos se han mantenido casi constantes en más o menos medida a lo largo de los años, sin un descenso significativo en ninguno de ellos.

En el gráfico anterior también se puede notar que los accidentes de tipo "cruce en vía ferroviaria" tienen una frecuencia demasiado baja. Este hecho queda aún más claro en la \@fig-acc-tren :

```{r}
#| warning: false
#| message: false
#| echo: false
#| fig-cap: "Cantidad de accidentes en vía ferroviaria (2005-2021)"
#| label: fig-acc-tren

graf_1 %>% filter(accidente_tipo_1 == "cruce_via_ferroviaria") %>% 
  ggplot(aes(anio, accidentes)) + 
  geom_line(color = "purple") + 
  scale_y_continuous(limits=c(0,20))+
  labs(x = NULL,
       y = "accidentes")
```

Como se puede observar, el número de ocurrencias de accidentes no supera los quince casos en el paso del tiempo, por lo que para efectos del análisis, esta variable no será significativa para tomarse en cuenta en lo que sigue del estudio.

Ahora, si se toma en cuenta los heridos resultantes de las categorías de accidentes restantes, se puede observar lo que se muestra en la FIGURA 3 :

```{r}
#| warning: false
#| message: false
#| echo: false
#| fig-cap: "Cantidad de heridos en accidentes principales (2005-2021)"
#| label: fig-her-principal


graf_1 %>% filter(accidente_tipo_1 %in% c("auto_auto","auto_humano","auto_solo")) %>% 
  ggplot(aes(anio, heridos, color = accidente_tipo_1)) + 
  geom_line(size = 1) + 
  scale_y_continuous(limits = c(0,300000),
                     breaks = seq(0,300000,by=50000),
                     labels = c("0","50k","100k","150k","200k","250k","300k"))+
  labs(x = NULL,
       y = "heridos",
       color = "Tipo de accidente") + 
  scale_color_hue(labels = c("auto vs auto",
                             "auto vs humano",
                             "auto solo",
                             "cruce de vía ferroviaria"))
```

De aquí podemos hacer dos observaciones: La primera es que la frecuencia de los accidentes de tipo "auto vs humano" y "auto solo" producen casi la misma cantidad de heridos, a diferencia de el accidente tipo "auto vs auto", el cual duplica la cantidad de heridos en comparación a la cantidad de accidentes. Una segunda observación es que la cantidad de heridos sigue más o menos el mismo patrón que la cantidad de accidentes. Sin embargo, se puede advertir una pequeña variación en la categoría "auto vs auto", ya que la cantidad de accidentes ha tendido a subir con el paso de los años y, por el contrario, la cantidad de heridos ha tendido a la baja.

Para finalizar esta sección de análisis de las distintas divisiones principales de accidentes, se mostrará la cantidad de muertos de éstas, como se puede observar en la FIGURA 4:

```{r}
#| warning: false
#| message: false
#| echo: false
#| fig-cap: "Cantidad de muertos en accidentes principales (2005-2021)"
#| label: fig-muer-principal

graf_1 %>% filter(accidente_tipo_1 %in% c("auto_auto","auto_humano","auto_solo")) %>% 
  ggplot(aes(anio, muertes, color = accidente_tipo_1)) + 
  geom_line(size = 1) + 
  scale_y_continuous(limits = c(0,2700),
                     breaks = seq(0,3000,by=500))+
  labs(x = NULL,
       y = "muertes",
       color = "Tipo de accidente") + 
  scale_color_hue(labels = c("auto vs auto",
                             "auto vs humano",
                             "auto solo",
                             "cruce de vía ferroviaria"))
```

Como primer comentario a lo que muestra el gráfico, se puede decir que la cantidad de accidentes empieza desde una cifra muchísimo menor a la cantidad de accidentes o heridos. También se puede decir que todos los accidentes siguen la misma proporción (ESTA BIEN DECIR PROPORCION), sin embargo, todos van disminuyendo sostenidamente al pasar los años.

Pasando a otra sección del estudio, ahora se procederá a examinar cada tipo de accidente principal por separado, en donde se distinguirán los patrones de sus mismas subdivisiones en cuánto a la cantidad de accidentes, heridos y muertos de cada uno de ellos.

Partiendo con el tipo de accidente principal **auto vs auto,** se mostrará el comportamiento de la cantidad de accidentes a través de la siguiente FIGURA. Dos categorías fueron atenuadas y no son mencionadas en el gráfico debido a que han estado más de tres años sin ninguna incidencia (ESTA BIEN USADA LA PALABRA):

```{r}
#| warning: false
#| message: false
#| echo: false
#| fig-cap: "Cantidad de accidentes en accidente tipo 'Auto vs Auto' (2005-2021)"
#| label: fig-acc-auto_auto

library(gghighlight)
auto_auto = c("colision" = "#E69F00",
          "colision_trasera" = "#56B4E9",
          "colision_trasera_en_progreso" = "#3C8200",
          "colision trasera_estacionando" = "009E73",
          "otros" = "black")
datos_anuales %>% filter(accidente_tipo_1 == "auto_auto") %>% 
  ggplot(aes(anio,numero_accidentes, color = accidente_tipo_2))+
  geom_line(size = 1) +
  gghighlight(accidente_tipo_2 %in% c("colision", "otros", "colision_trasera"), use_direct_label = FALSE) + 
  labs(x = NULL,
       y = "accidentes",
       color = "Subcategorías")+
  scale_color_manual(values = auto_auto,
                     labels = c("colision" = "colisión",
                                "colision_trasera" = "colisión trasera",
                                "colision_trasera_en_progreso" = "colisión trasera en progreso",
                                "colision trasera_estacionando" = "colisión trasera por estacionar"),
                     limits=c("colision","otros","colision_trasera"))+ 
  scale_y_continuous(labels = c("0","25k","50k","75k","100k"))
```

Tanto para la subcategoría *colisión* como para *otros* han habido años de disminución de este tipo de accidente, sin embargo desde los últimos 5-7 (PUEDO PONER ESTOS NUMEROS COMO NUMEROS) años ha empezado un aumento bastante considerable de los mismos. Para la subcategoría *colisión trasera*, ésta tuvo un ascenso muy pronunciado en muy poco tiempo, sin embargo el número de ocurrencias ha permanecido más o menos estable durante unos seis años, con una leve caída.

Pasando a los heridos que resultan de esta clase de accidente, cuya evolución quedará plasmada en la FIGURA mostrada a continuación:

```{r}
#| warning: false
#| message: false
#| echo: false
#| fig-cap: "Cantidad de heridos en accidente tipo 'Auto vs Auto' (2005-2021)"
#| label: fig-her-auto_auto

color_graf5 = c("colision" = "#E69F00",
                "colision_trasera" = "#56B4E9",
                "otros" = "black")
datos_anuales %>% filter(accidente_tipo_1 == "auto_auto",
                         accidente_tipo_2 %in% c("colision", "otros", "colision_trasera")) %>% 
  ggplot(aes(anio,numero_heridos, color = accidente_tipo_2))+
  geom_line(size = 1)+
  scale_color_manual(values = color_graf5,
                     labels = c("colision" = "colisión",
                                "colision_trasera" = "colisión trasera",
                                "otros" = "otros"))+
  labs(x = NULL,
       y = "heridos",
       color = "Subcategorías ")+
  scale_y_continuous(breaks=seq(0,200000,50000),
                     labels=c("0","50k","100k","150k","200k"))
```

Del gráfico se sigue que la cantidad de heridos se comporta de la misma manera que la cantidad de accidentes, solamente que por cada accidente que se produce siempre hay uno o más heridos involucrados.

Por último, en cuanto a la gente que muere por accidentes de autos contra autos, se puede observar la siguiente evolución reflejada en la FIGURA:

```{r}
#| warning: false
#| message: false
#| echo: false
#| fig-cap: "Cantidad de muertos en accidente tipo 'Auto vs Auto' (2005-2021)"
#| label: fig-muer-auto_auto

datos_anuales %>% filter(accidente_tipo_1 == "auto_auto",
                         accidente_tipo_2 %in% c("colision", "otros", "colision_trasera")) %>% 
  ggplot(aes(anio,numero_muertes, color = accidente_tipo_2))+
  geom_line(size = 1)+
  scale_color_manual(values = color_graf5,
                     labels = c("colision" = "colisión",
                                "colision_trasera" = "colisión trasera",
                                "otros" = "otros"))+
  labs(x = NULL,
       y = "muertes",
       color = "Subcategorías ")



```

Aquí, la subclasificación "colisión*"* muestra una considerable caída de personas muertas desde hace poco más de diez años. Aún así, es la que más muertes produce. Para *"*otros", también se aprecia un descenso, pero más leve y desde hace menos tiempo, es decir, unos seis años. A diferencia de las subclasificaciones mencionadas anteriormente, las muertes aumentaron significativamente en un corto lapso de tiempo, para después mantenerse más o menos estable durante los últimos cinco años.

A continuación, se procederá a observar el comportamiento de los accidentes tipo "Auto vs Humano", partiendo en primera instancia con el estudio del número de accidentes ocurridos, tal como se ve en la FIGURA:

```{r}
#| warning: false
#| message: false
#| echo: false
#| fig-cap: "Cantidad de accidentes en accidente tipo 'Auto vs Humano' (2005-2021)"
#| label: fig-acc-auto_humano

auto_humano =  c("cruzando" = "#DD708E",
                 "en_borde_camino" = "#FEB35E",
                 "en_calzada" = "#33608C",
                 "en_vereda" = "#7ABE6F",
                 "otros" = "black")
datos_anuales %>% filter(accidente_tipo_1 == "auto_humano") %>% 
  ggplot(aes(anio, numero_accidentes, color = accidente_tipo_2)) +
  geom_line(size = 1) + 
  scale_y_continuous(limits = c(0,30000))+
  labs(x = NULL,
       y = "accidentes",
       color = "Subcategorías")+
  scale_color_manual(values = auto_humano,
                     labels = c("cruzando" = "cruzando",
                                "en_borde_camino" = "en el borde del camino",
                                "en_calzada" = "en la calzada",
                                "en_vereda" = "en la vereda",
                                "otros" = "otros"))+
  scale_y_continuous(breaks=seq(0,30000,5000),
                     labels = c("0","5k","10k","15k","20k","25k","30k"))

```

Para los accidentes que se producen cuando una persona cruza la calle, después del año 2015 se evidencia una clara baja sostenida, sin embargo, sigue siendo la clase que más causa accidentes junto con "otros". Las ocurrencias de las clases mencionadas anteriormente triplican o cuatruplican la de las demás clases mostradas en el gráfico, cuya evolución en el tiempo es más bien estable.

Pasando a sección de heridos, se puede notar lo siguiente a partir de la FIGURA:

```{r}
#| warning: false
#| message: false
#| echo: false
#| fig-cap: "Cantidad de heridos en accidente tipo 'Auto vs Humano' (2005-2021)"
#| label: fig-her-auto_humano

datos_anuales %>% filter(accidente_tipo_1 == "auto_humano") %>% 
  ggplot(aes(anio,numero_heridos,color = accidente_tipo_2))+
  geom_line(size = 1)+
  scale_color_manual(values = auto_humano,
                     labels= c(
    "en_borde_camino" = "en el borde del camino",
    "en_calzada" = "en la calzada",
    "en_vereda" = "en la vereda",
    "otros" = "otros"
  )) + 
  labs(x = NULL,
       y = "heridos",
       color = "Subcategorías") +
  scale_y_continuous(breaks=seq(0,25000,5000),
                     labels=c("0","5k","10k","15k","20k","25k"))

```

Se podría decir que este gráfico es prácticamente idéntico al gráfico expuesto anteriormente, por lo que se puede concluir que siempre al menos una persona resulta herida en estos tipos de eventualidades.

Siguiendo con las personas fallecidas, en la FIGURA que se enseñará a continuación se puede advertir lo siguiente:

```{r}
#| warning: false
#| message: false
#| echo: false
#| fig-cap: "Cantidad de muertos en accidente tipo 'Auto vs Humano' (2005-2021)"
#| label: fig-mue-auto_humano

datos_anuales %>% filter(accidente_tipo_1 == "auto_humano") %>% 
  ggplot(aes(anio,numero_muertes,color = accidente_tipo_2))+
  geom_line(size = 1)+
  scale_color_manual(values = auto_humano,
                     labels= c(
    "en_borde_camino" = "en el borde del camino",
    "en_calzada" = "en la calzada",
    "en_vereda" = "en la vereda",
    "otros" = "otros"
  )) + 
  labs(x = NULL,
       y = "muertos",
       color = "Subcategorías") +
  scale_y_continuous(breaks=seq(0,2000,250))

```

Se puede apreciar que los fallecimientos ocasionados cuando una persona cruza la calle siguen liderando en cantidad, a pesar una disminución significativa a través del tiempo. Sin embargo, las demás categorías, aunque menores en su frecuencia, no han tenido bajas muy sorpredentes en dieciséis años.

El último tipo de accidente a examinar será "Auto solo", iniciando con la variación en el tiempo de la cantidad de accidentes, tal como se muestra en la FIGURA:

```{r}
#| warning: false
#| message: false
#| echo: false
#| fig-cap: "Cantidad de accidentes en accidente tipo 'Auto solo' (2005-2021)"
#| label: fig-acc-auto_solo

auto_solo = c("caida" = "#E0CB48",
              "colision" = "#2A883E",
              "desviacion_camino" = "#4F98C4",
              "otros" = "black",
              "vuelco" = "#FD8E3F")
datos_anuales %>% filter(accidente_tipo_1 == "auto_solo") %>% 
  ggplot(aes(anio,numero_accidentes, color = accidente_tipo_2)) + 
  geom_line(size = 1) +
  scale_color_manual(values = auto_solo,
                     labels= c(
    "caida" = "caída",
    "colision" = "colisión",
    "desviacion_camino" = "desviación del camino"
  )) + 
  labs(x = NULL,
       y = "accidentes",
       color = "Subcategorías") 

```

A partir del gráfico se puede divisar lo siguiente:
