---
title: "Análisis de accidentes de tránsito en Corea del Sur"
author: "Fernanda Olavarría"
format: 
  revealjs:
    theme: beige
    incremental: true
editor: visual
lang: es
---

# Motivación

# Contexto

-   Existe una [convivencia constante vehículo-peatón]{style="color: blue;"} en las sociedades actuales.
-   Ocurren [múltiples accidentes]{style="color: blue;"} diariamente.

# Relevancia

-   La [seguridad]{style="color: blue;"} ciudadana y la [vida]{style="color: blue;"} de las personas están [en riesgo]{style="color: blue;"}.
-   Instancia de reflexión hacia [planes de acción futura]{style="color: blue;"} para la reducción de accidentes.

# Qué se hizo

# Datos

Obtención de la **base de datos de Corea del sur de accidentes de tránsito** desde el año 2005 al 2021.

## Variables

-   Muertes
-   Accidentes
-   Heridos
-   Accidentes principales
    -   Auto vs Auto
    -   Auto vs Humano
    -   Auto solo
    -   ~~Cruce en vía ferroviaria~~
-   Subcategorías de accidentes principales

# Metodología

[Análisis descriptivo anual]{style="color: blue;"} de los patrones en accidentes, heridos y muertos del período comprendido.

# Objetivo

Analizar el [comportamiento y las tendencias]{style="color: blue;"} de las variables a estudiar.

# Principales resultados

# Accidentes y heridos

## Principal

::: panel-tabset
### Accidentes

```{r}
library(readr)
library(dplyr)
library(ggplot2)

datos_final = read_csv(here::here("datos/datos-final.csv"))
datos_anuales = datos_final %>% filter(mes == "total", accidente_tipo_1 %in% c("auto_auto","auto_humano","auto_solo"))

graf_1 = datos_anuales %>%  group_by(accidente_tipo_1, anio,.add = TRUE) %>% 
  summarize(accidentes = sum(numero_accidentes),
            heridos = sum(numero_heridos),
            muertes  = sum(numero_muertes))

graf_1 %>%
  ggplot(aes(anio, accidentes, color = accidente_tipo_1))+
  geom_line(size = 1) +
  scale_color_hue(labels = c("auto_auto" = "auto vs auto",
                                "auto_humano" = "auto vs humano",
                                "auto_solo" = "auto solo")) +
  scale_y_continuous(breaks = seq(0, 180000, by =15000),
                     labels = c("0","15k","30k","45k","60k","75k","90k","105k","120k","135k","150k","165k","180k")) + 
  labs(title = "Accidentes principales (2005-2021)",
       x = NULL,
       y = "cantidad de accidentes",
       color = "Tipo de accidente")
```

### Heridos

```{r}
graf_1 %>% filter(accidente_tipo_1 %in% c("auto_auto","auto_humano","auto_solo")) %>% 
  ggplot(aes(anio, heridos, color = accidente_tipo_1)) + 
  geom_line(size = 1) + 
  scale_y_continuous(limits = c(0,300000),
                     breaks = seq(0,300000,by=50000),
                     labels = c("0","50k","100k","150k","200k","250k","300k"))+
  labs(title = "Heridos en accidentes principales (2005-2021)",
       x = NULL,
       y = "heridos",
       color = "Tipo de accidente") + 
  scale_color_hue(labels = c("auto vs auto",
                             "auto vs humano",
                             "auto solo"))
```
:::

## Subcategorías

-   Tendencias:
    -   Auto vs Auto : Choque entre autos
    -   Auto vs Humano : Atropello al cruzar la calle
    -   Auto solo : Choque en solitario
-   No hubo descenso significativo en casi ninguna variable. 

- **Excepción:** Atropello al cruzar la calle

# Muertes

## Principal

```{r}
graf_1 %>% filter(accidente_tipo_1 %in% c("auto_auto","auto_humano","auto_solo")) %>% 
  ggplot(aes(anio, muertes, color = accidente_tipo_1)) + 
  geom_line(size = 1) + 
  scale_y_continuous(limits = c(0,2700),
                     breaks = seq(0,3000,by=500))+
  labs(title = "Muertes en accidentes principales (2005-2021)",
       x = NULL,
       y = "cantidad de muertes",
       color = "Tipo de accidente") + 
  scale_color_hue(labels = c("auto vs auto",
                             "auto vs humano",
                             "auto solo"))
```

## Subcategorías

-   Tendencias:
    -   Auto vs Auto : Choque entre autos
    -   Auto vs Humano : Atropello al cruzar la calle
    -   Auto solo : Choque en solitario
-   Baja sostenida en casi todas las subcategorías.

- **Excepción:** Colisión trasera entre autos

# ¿Qué implican los resultados?

# Conclusiones

-   Descenso sostenido para las muertes.
-   Sin embargo, no es el caso para accidentes y heridos.


# Recomendación

Revisar exhaustivamente el [por qué no ha habido una reducción significativa en accidentes y heridos]{style="color: blue;"} para implementación de estrategias efectivas especialmente en el ámbito de los accidentes.

# Proyecciones futuras

Si se revisaran las **bases de datos de otros países**, ¿se obtendrían las mismas conclusiones?

# Gracias!
